臺灣高等法院民事判決　　　　　　　　 99年度上易字第642號
上　訴　人　陳淑恒
訴訟代理人　郭承昌律師
被上訴人　　吳玉萍
訴訟代理人　廖克明律師
複　代理人　詹宗諺律師
上列當事人間請求撤銷贈與等事件，上訴人對於中華民國99年5
月31日臺灣桃園地方法院98年度訴字第2135號第一審判決提起上
訴，本院於100年1月20日言詞辯論終結，判決如下：
    主      文
原判決關於駁回上訴人後開第二項之訴部分，及該部分假執行之
聲請，並訴訟費用之裁判均廢棄。
被上訴人應給付上訴人新台幣陸拾萬元，及自民國九十九年十二
月三十一日起，至清償日止，按週年利率百分之五計算之利息。
其餘上訴駁回。
第一審（除確定部分外）、第二審訴訟費用，由被上訴人負擔五
分之四，餘由上訴人負擔。
    事實及理由
一、本件上訴人聲明求為判決：
      (一)原判決關於駁回上訴人後開第二項之訴部分及訴訟費用
        之裁判均廢棄。
      (二)被上訴人應給付上訴人新台幣（下同）75萬元及自起訴
        狀繕本送達被上訴人之翌日起算至清償日止，按週年利
        率5%計算之利息。
      (三)第一審廢棄部分、第二審訴訟費用由被上訴人負擔。
    被上訴人聲明求為判決：
      (一)上訴駁回。
      (二)訴訟費用由上訴人負擔。
二、本件上訴人主張：緣訴外人卓文華（已歿）前分別於民國（
    下同）95年2月15日、97年8月5日各向伊借款70萬元、15萬
    元，並簽發同額如原判決附表所示編號3、5票據由伊收執以
    為擔保，其中關於95年2月15日之借款70萬元，係伊參加卓
    文華主持之合會，卓文華本應於95年2月15日交付伊60萬元
    合會金，惟卓文華因需資金週轉，未予交付外又向伊借款10
    萬元，故簽發如原判決附表編號3所示本票予伊；另關於97
    年8月5日之借款15萬元，則為伊之夫婿翁宜仁同日自渣打銀
    行龜山分行帳戶內領取20萬元後，將其中15萬元於當晚交予
    卓文華，卓文華則交付由其配偶即被上訴人簽發如原判決附
    表編號5所示支票予伊。嗣卓文華於98年9月初，於住院期間
    自知病情嚴重，遂當著其友即訴外人李榮昌及伊面前，要求
    被上訴人應將卓文華生前所有坐落桃園縣龜山鄉○○○段楓
    樹坑小段867-16地號土地（下稱系爭土地）出售，用以清償
    卓文華積欠伊之借款債務。詎被上訴人竟於98年9月1日將系
    爭土地以夫妻贈與為原因，辦理移轉登記於其名下，並於98
    年9月10日辦妥所有權移轉登記，嗣經伊催促其處分系爭土
    地以清償借款，被上訴人均不理會，顯侵害伊對卓文華之債
    權。又卓文華已於98年9月14日死亡，被上訴人為其繼承人
    ，自應對被繼承人卓文華之系爭借款債務負清償之責。爰依
    消費借貸及繼承法律關係，請求被上訴人應給付上訴人75
    萬元及自起訴狀繕本送達之翌日起至清償日止，按週年利率
    5%計算之利息（至於上訴人在原審所為請求被上訴人(一)撤銷
    就系爭土地所為之贈與債權及物權行為及塗銷就系爭土地所
    為之贈與登記；(二)給付金額逾75萬元本息及與原審被告卓雅
    曼、卓家暘、卓家聖連帶給付部分，業經原審判決上訴人敗
    訴，因上訴人未聲明不服，已告確定）。
三、被上訴人則以：伊與上訴人互不相識，以上訴人工作為作業
    員，薪資所得有限，不可能連續借貸金錢與卓文華，期間又
    無催討並書立借據，且於卓文華住院期間意識清楚時，亦未
    要求其簽署債務證明切結書，至其死亡後始要求至賣地償還
    債務，與常情有悖。否認卓文華生前與上訴人有系爭借款債
    務存在，上訴人無法證明其對卓文華有系爭債權存在。如原
    判決附表所示票據固係伊及卓文華各自簽發，惟不足證明系
    爭借款債權存在，如原判決附表編號5支票係伊交付與訴外
    人李榮昌用以給付貨款，與系爭借款債務無關；縱認上訴人
    對於卓文華有系爭借款債權，惟上訴人所提示如原判決附表
    編號5所示之支票皆已罹於時效，其請求伊給付即屬無據等
    語，資為抗辯。
四、查被上訴人之被繼承人卓文華於98年9月14日死亡，被上訴
    人係卓文華之繼承人，未聲明拋棄繼承或限定繼承。如原判
    決附表所示之編號3本票係卓文華所簽發，另如原判決附表
    編號5之支票係被上訴人所簽發，為兩造所不爭執（見本院
    卷第39頁背面），並有如原判決附表所示編號3之本票及編
    號5之支票附卷可參（見原審卷第9、49頁），堪信為真實。
五、上訴人主張被上訴人應返還被繼承人卓文華向其借款之75萬
    元等語，則為被上訴人所否認，並以前詞置辯。是本件首應
    審究者核為：卓文華是否向上訴人借貸60萬元及15萬元，計
    75萬元？經查：
  (一)按當事人主張有利於己之事實者，就其事實有舉證之責任。
    民事訴訟法第277條前段定有明文。本件上訴人主張被上訴
    人之被繼承人卓文華向其借款75萬元未清償，依前揭說明，
    上訴人即應負舉證責任。
  (二)就借款60萬元部分：
    1.上訴人主張其曾自92年8月10日起參加卓文華主持之合會
      ，除會首外，會員30人，每期會款2萬元，採內標方式，
      每月一期10日開標，因其於95年2月15日取得尾會，卓文
      華應交付60萬元會款（即30x2萬元）予伊等事實，業據其
      提出合會之互助會簿為佐（見本院卷第14至18頁）。被上
      訴人亦不否認上開互助會簿係其幫卓文華以電腦製作，字
      跡為其所書寫（見本院卷第40頁反面），參酌上訴人提出
      ，且為被上訴人不否認真正之如原判決附表編號3本票之
      發票日，即為95年2月15日（見原審卷第49頁，按上開本
      票「發票日」及「到期日」之填載錯置，發票日應為到期
      日欄位之記載即95年2月15日，到期日應為發票日欄所載
      之96年2月15日），應認上訴人主張卓文華當日未交付尾
      會會款60萬元，反向其借上開會款等語非虛，其與卓文華
      間確有60萬元之消費借貸關係存在。被上訴人雖辯稱會錢
      係直接拿給得標者，上訴人妹妹會錢係直接匯入云云（見
      原審卷第48頁），惟未舉證以實其說，所辯尚不足取。被
      上訴人復辯稱如卓文華未將尾會會款交予上訴人，上訴人
      應書立借據，且上訴人嗣後亦參加卓文華另邀集之互助會
      ，如未交付上開尾會會款，應不至於再跟會云云。然查借
      款未書立借據，尚非事所少見，本件既係卓文華向上訴人
      借用尾會會款，則上訴人續予跟會亦無何與常情相悖之處
      ，被上訴人上開抗辯，容係臆測之詞，洵不足採。至於被
      上訴人另辯稱上訴人為作業員，薪資所得有限，不可能連
      續借貸金錢與卓文華云云，惟系爭60萬元借款乃上訴人以
      原應得受領之會款借予卓文華，被上訴人此部分所辯亦不
      足取。又本件上訴人非依票據關係請求，被上訴人抗辯稱
      已罹於票據請求權之時效云云，容有誤會。
    2.按繼承人對於被繼承人之債務，以因繼承所得遺產為限，
      負清償責任。繼承人在繼承開始前2年內，從被繼承人受
      有財產之贈與者，該財產視為其所得遺產，民法第1148條
      第2項、第1148條之1第1項定有明文。是上訴人得就卓文
      華之借款債務向被上訴人就因繼承卓文華所得遺產範圍內
      ，請求其負清償之責。查被上訴人於98年9月1日卓文華死
      亡前，自卓文華處受贈系爭土地並於同年月10日辦妥所有
      權移轉登記等情，有系爭土地登記謄本附卷可稽（見原審
      卷第20頁）。又系爭土地公告現值為每平方公尺1,600元
      ，面積為2,679平方公尺，計其價值至少應有428萬6,400
      元（2679x1600=0000000），扣除其上設定之最高限額抵
      押權360萬元（見原審卷第20頁），尚有68萬6,400元殘餘
      價值，堪認上訴人請求被上訴人給付60萬元，洵屬有據。
  (三)就借款15萬元部分：
    1.上訴人固提出被上訴人吳玉萍所簽發如原判決附表編號5
      所示之支票為佐（見原審卷第9頁），惟支票為無因證券
      ，交付票據之原因甚多，或為贈與、或為買賣、或為確保
      當事人間已存在之法律關係、或為消滅已存在之法律關係
      ，非僅囿於金錢借貸一端而已，故除別有證據外，僅為支
      票之簽發、授受或轉讓，自不足以證明其原因事實（參照
      最高法院89年度台上字第1082號民事判決）。是僅憑如原
      判決附表編號5之支票，並不足證明卓文華確有向上訴人
      借款且上訴人已交付借款，上訴人仍應就確曾交付借款15
      萬元乙節負舉證之責。
    2.證人李榮昌固於原審時到庭證稱：「（問：是否知道卓文
      華跟上訴人間有無金錢債務關係？）這我知道，因卓文華
      會不好意思去借錢，會找我跟他一起去借，都是晚上七、
      八點去的。」、「另外還有一次卓文華叫吳玉萍開一張十
      五萬元的票向上訴人調現」、「（問：有無談到如何還錢
      ？）沒有談到，有說有錢的時候會還他」、「（問：是否
      知道上訴人職業？）在工廠上班，紡織業」等情（見原審
      卷第46頁反面、第47頁），惟其於本院則證稱：「卓文華
      會在事前五、六天就打電話給陳淑恒（即上訴人），所以
      陳淑恒會先領現金，這也是卓文華跟我說的」（見本院卷
      第64頁）等語，然如卓文華難以啟齒向上訴人借款，衡情
      尚無以電話先向上訴人借款之理，是證人李榮昌證述因訴
      外人卓文華不好意思向上訴人借款，而由其陪同借款之詞
      ，尚難遽信。
    3.上訴人雖提出其夫翁宜仁之存簿影本為證（見本院卷第19
      至20頁），惟此僅足證明其夫曾於97年8月5日領取20萬元
      現金，尚不足據以認其中15萬元確已交付卓文華，難為上
      訴人有利之認定。至於證人李榮昌雖於原審證稱卓文華在
      醫院曾交代上訴人賣土地還上訴人165萬元云云（見原審
      卷第47頁），惟卓文華斯時已因病在醫院，就欠款金額如
      未經會算，是否確知欠款數額，已有疑義；而上訴人亦提
      出其夫翁宜仁、證人李榮昌及被上訴人間談話錄音內容，
      欲證明其與卓文華間確有系爭借款15萬元存在。但觀諸所
      提出之錄音譯文內容，縱認屬實，被上訴人亦稱「卓文華
      沒有交代之前欠多少我不知道」、「我只知道有欠」（見
      原審卷第11頁），核僅足證明被上訴人就卓文華確有向上
      訴人借款乙節知情，惟實際借款金額為若干，仍應由上訴
      人負舉證之責。上訴人復未提出證據證明其借款資金來源
      及確已將借款15萬元交付予訴外人卓文華之情，是上訴人
      主張確有借款卓文華15萬元云云，殊難憑取。
六、綜上所述，上訴人本於消費借貸及繼承法律關係，請求被上
    訴人給付60萬元，及自起訴狀繕本送達翌日（見原審卷第29
    頁送達證書）即99年12月31日起，清償日止，按週年利率5%
    計算之利息，應予准許。逾此部分所為請求，則屬無據，不
    應准許。是原審就上開應准許部分，所為上訴人敗訴之判決
    ，尚有未洽，上訴意旨指摘原判決不當求予廢棄改判，為有
    理由，爰由本院予以廢棄改判如主文第2項所示。至於上訴
    人之請求不應准許部分，原判決所為上訴人敗訴之判決，經
    核於法並無不合，上訴意旨求予廢棄改判，為無理由，應駁
    回其上訴。
七、本件事證已臻明確，兩造其餘主張陳述及其攻擊防禦方法，
    經審酌與本判決結果不生影響，爰不一一論述。
據上論結，本件上訴為一部有理由，一部無理由，依民事訴訟法
第450條、第449條第1項、第79條但書，判決如主文。
中    華    民    國   100    年    2     月    17    日
                    民事第二十庭
                        審判長法  官  張  蘭
                              法  官  王漢章
                              法  官  黃莉雲
正本係照原本作成。
不得上訴。
中    華    民    國   100    年    2     月    21    日
                              書記官  魏汝萍